臺灣高等法院民事判決
110年度勞上易字第66號
上  訴  人  林國樑  
訴訟代理人  陳宏銘律師
被  上訴人  長庚醫療財團法人

法定代理人  王瑞慧  
訴訟代理人  蕭國祐律師
上列當事人間請求給付退休金事件，上訴人對於中華民國110年3
月9日臺灣基隆地方法院110年度勞訴字第1號第一審判決提起上
訴，本院於110年10月6日言詞辯論終結，判決如下：
    主      文
上訴駁回。
第二審訴訟費用由上訴人負擔。
    事實及理由
一、上訴人主張：伊自民國73年6月5日起受僱於被上訴人，在基
    隆長庚醫院擔任藥師，於勞工退休金條例（下稱勞退條例）
    施行後，未選擇適用勞退條例所定退休金新制度。伊於109
    年4月21日退休，退休前6個月之工資合計為新臺幣（下同）
    65萬4963元，平均工資為10萬9161元，退休金基數45個。被
    上訴人原應給付伊退休金491萬2245元，惟拒將108年度年終
    獎金半數即13萬6191元（下稱系爭年終獎金）列為平均工資
    計算，僅給付伊退休金388萬6290元，積欠伊退休金差額102
    萬5955元（下稱系爭退休金差額），迄未給付等情。爰依勞
    動基準法（下稱勞基法）第55條規定，求為命被上訴人給付
    伊系爭退休金差額之判決（原審為上訴人敗訴之判決，上訴
    人不服提起上訴）。並上訴聲明：㈠原判決廢棄。㈡被上訴人
    應給付伊102萬5955元，及自起訴狀繕本送達翌日（即109年
    12月22日）起至清償日止，按年息5%計算之利息。
二、被上訴人則以：系爭年終獎金為恩惠性給與，並非工資。上
    訴人退休時平均工資為8萬6362元，伊已全額給付上訴人退
    休金388萬6290元，未積欠上訴人系爭退休金差額等語置辯
    。並答辯聲明：上訴駁回。
三、本院之判斷：
　㈠本件上訴人自73年6月5日起受僱於被上訴人，在基隆長庚醫
    院擔任藥師。而被上訴人於109年1月20日發給上訴人108年
    度之年終獎金27萬2382元，嗣上訴人於109年4月21日退休，
    退休金基數45個，被上訴人已給付上訴人退休金388萬6290
    元等節，兩造並無爭執（見本院卷第69、108頁），且有通
    知退休信函、退休通知單、年終獎金明細單及存摺存款歷史
    明細在卷足稽（見原審卷第25、33頁、本院卷第103頁），
    堪信為真實。
　㈡上訴人主張：系爭年終獎金應屬工資，伊退休時之平均工資
    應為10萬9161元，得請求被上訴人給付退休金491萬2245元
    ，被上訴人僅給付388萬6290元，積欠伊系爭退休金差額102
    萬5955元云云，被上訴人予以否認，並以前揭情詞置辯。是
    本件爭點應為：⒈系爭年終獎金應否納入平均工資計算？⒉上
    訴人依勞基法第55條規定，請求被上訴人給付系爭退休金差
    額102萬5955元，有無理由？茲就兩造爭執，析述判斷如下
    ：
　⒈系爭年終獎金應否納入平均工資計算？
　  ⑴按勞基法所稱平均工資，係謂計算事由發生之當日前6個月
      內所得工資總額除以該期間之總日數所得之金額。所謂工
      資，則指勞工因工作而獲得之報酬，包括工資、薪金及按
      計時、計日、計月、計件以現金或實物等方式給付之獎金
      、津貼，暨其他任何名義經常性給與，此觀勞基法第2條
      第3款、第4款之規定自明。準此，雇主如於工作報酬外，
      本於勉勵或恩惠而給付勞工年終獎金，即非屬工資之範疇
      。故勞基法施行細則第10條規定：「本法第2條第3款所稱
      之其他任何名義之經常性給與係指左列各款以外之給與。
      …二獎金：指年終獎金、競賽獎金、研究發明獎金、特殊
      功績獎金、久任獎金、節約燃料物料獎金及其他非經常性
      獎金。三春節、端午節、中秋節給與之節金。」將雇主為
      勉勵勞工所為給與，實質上不屬於勞工提供勞務對價之年
      終獎金，明確排除在工資範疇之外。換言之，年終獎金之
      給付，如不具備勞務之對價性，不得列為平均工資之計算
      基礎。
　  ⑵查，被上訴人發給上訴人系爭年終獎金，觀其工作規則第1
      9條：「年終獎金之發給，係為嘉勉本院員工發放日仍在
      職繼續留院服務之熱忱與辛勞所訂，並依本院『年終獎金
      發給辦法』規定發放，年資未滿1年者依比例計給。」等語
      （見原審卷第192頁），已表明被上訴人嘉勉員工而發給
      年終獎金之目的。
　  ⑶被上訴人於109年1月20日新訂年終獎金核發辦法（下稱年
      終獎金辦法），其中1.1.2規定：「為嘉惠本院員工於發
      放年度在職且發放日仍在職繼續工作之辛勞，特依據『人
      事管理規則』第6條之規定訂定本辦法。」等語（見原審卷
      第218頁），亦說明被上訴人發給上訴人年終獎金，目的
      係在嘉惠上訴人於發放年度在職且發放日仍在職繼續工作
      之辛勞。
　  ⑷被上訴人發給年終獎金，既為嘉勉或嘉惠員工，即具有恩
      惠性給與之性質。而觀諸年終獎金辦法3.1但書規定：「
      但於發放日前離職或受免職處分者，不予發給。」等語（
      見原審卷第221頁），重申被上訴人發給年終獎金之對象
      ，以發放日仍在職之員工為限。換言之，員工於發放日前
      如已離職，縱在發放年度期間曾於特定期間在職而提供勞
      務，亦不發給。準此，被上訴人顯在員工特定期間提供勞
      務發給對價外，另行發給在特定日在職之員工年終獎金，
      該獎金之發放，應非為給付員工提供勞務之對價。
　  ⑸被上訴人網頁有關年終獎金之介紹，略謂：「每年依經營
      狀況研擬年終獎金核發標準，2018年年終獎金核發6個月
      本薪並加發1萬5000元紅包，且基層主管（含）以下人員
      另核發節慶獎金6500元。」等語（見原審卷第29頁）。可
      見被上訴人發給員工年終獎金，係每年依其經營狀況研擬
      核發標準，給與之數額隨經營狀況而調整，標準亦不固定
      ，並非就員工提供勞務而固定計給對價或報酬。
　  ⑹被上訴人發給上訴人系爭年終獎金，並非給付上訴人提供
      勞務之對價，而係恩惠性給與，已詳如前述。則系爭年終
      獎金自不屬於勞基法第2條第3款所定之工資，而不應納入
      平均工資計算。
　  ⑺上訴人雖主張：被上訴人從92年起無虧損，縱有虧損，基
      於員工為其重要資源，仍會特別核發年終獎金，早已將年
      終獎金制度化為經常性給與，本質上等同於固定薪資云云
      。惟所謂工資應屬勞工工作之報酬即提供勞務之對價，至
      於雇主經常為某項給與，則為判斷給與是否為勞務對價之
      重要輔助，雇主之給與經常為之，固通常為勞工提供勞務
      之對價，但非謂必為如此。詳言之，雇主經常為某項給與
      ，仍須具備制度上之經常性，始為工資。所謂制度上經常
      性，應兼具勞務對價性之判斷。換言之，必須勞工提供勞
      務雇主即有為該項給與之義務，始具備制度上之經常性。
      是以雇主之給與，如已明確不屬於勞工提供勞務之對價，
      即難謂具備制度上經常性，不能僅因雇主經常為之，逕謂
      為工資。舉例而言，雇主為管理勞工之出差而訂定辦法，
      並因勞工出差有實際支出之必要，承諾給與交通、住宿等
      費用，相關給與雖由雇主經常為之，但因不具備勞務之對
      價性，仍不具備制度上之經常性，並非工資。本件系爭年
      終獎金乃被上訴人為勉勵員工所為之恩惠性給與，並非勞
      工提供勞務之對價，已詳如前述。上訴人僅因被上訴人經
      常發放年終獎金，即謂系爭年終獎金具有制度上經常性，
      並據以主張其為工資云云，自非可取。
　⒉上訴人依勞基法第55條規定，請求被上訴人給付系爭退休金
    差額102萬5955元，有無理由？
　　⑴按勞工退休金之給與標準，按其工作年資，每滿1年給與2
      個基數。但超過15年之工作年資，每滿1年給與1個基數，
      最高總數以45個基數為限。上開退休金基數之標準，係指
      核准退休時1個月平均工資。此見勞基法第55條第1項第1
      款、第2項規定即明。又平均工資，依勞基法第2條第4款
      規定，係謂計算事由發生之當日前6個月內所得工資總額
      除以該期間之總日數所得之金額，前已述及，被上訴人所
      定工作規則第15條第3項亦規定：「平均工資依勞動基準
      法第2條第4款及施行細則第2條規定。」
　　⑵上訴人自73年6月5日起受僱於被上訴人，於109年4月21日
      退休，退休金基數45個，已詳如前述。上訴人主張其退休
      前6個月工資合計為65萬4963元，平均工資為10萬9161元
      云云，乃主張伊自108年11月起至109年4月止各月領取之
      薪資依序為8萬9836元、8萬5569元、8萬8126元、8萬6173
      元、8萬4660元、8萬4408元，加計系爭年終獎金13萬6191
      元後，退休前6個月之工資總額為65萬4963元，並提出存
      摺存款歷史明細查詢及年終獎金明細單為證（見原審卷第
      35至156頁）。被上訴人就上訴人退休前6個月之工資總數
      為65萬4963元乙節，僅爭執系爭年終獎金非屬工資，應予
      剔除等語，未爭執其餘工資數額，應認上訴人其餘工資數
      額之主張為真。而系爭年終獎金並非工資，不應納入平均
      工資計算，業經認定於前。據此，上訴人主張其退休前6
      個月工資總額為65萬4963元，應扣除不應納入平均工資計
      算之系爭年終獎金13萬6191元而為51萬8772元（654,963-
      136,191=518,772）。依此計算上訴人之1個月平均工資，
      即以退休前6個月工資總額51萬8772元除以該6個月期間日
      數183，再乘以1個月日數30，即應為8萬5045元（518,772
      ÷183×30=85,045，小數點以下四捨五入）。復以此1個月
      平均工資乘以上訴人之退休金基數45個，則上訴人得請求
      給付之退休金為382萬7025元（85,045×45=3,827,025）。
      準此，被上訴人既已給付上訴人退休金388萬6290元，已
      無積欠退休金差額之可言，上訴人即無從請求被上訴人給
      付系爭退休金差額102萬5955元。
四、綜上所述，上訴人依勞基法第55條規定，請求被上訴人給付
    系爭退休金差額102萬5955元，及自起訴狀繕本送達之翌日
    起至清償日止，按年息5%計算之利息，非屬正當，不應准許
    。從而，原審所為上訴人敗訴之判決，並無不合。上訴論旨
    指摘原判決不當，求予廢棄改判，為無理由，應駁回其上訴
    。
五、本件事證已臻明確，兩造其餘之攻擊或防禦方法及所用之證
    據，經本院斟酌後，認為均不足以影響本判決之結果，爰不
    逐一論列，附此敘明。
六、據上論結，本件上訴為無理由。依民事訴訟法第449條第1項
    、第78條，判決如主文。
中　　華　　民　　國　　110 　年　　10　　月　　20　　日
                  勞動法庭
                        審判長法  官  蔡和憲
                              法  官  周珮琦
                              法  官  周群翔
正本係照原本作成。
不得上訴。
中　　華　　民　　國　　110 　年　　10　　月　　20　　日

                              書記官  秦千瑜